【裁判字號】    98,上易,184
【裁判日期】    980602
【裁判案由】    返還土地等
【裁判全文】
臺灣高等法院民事判決                 98年度上易字第184號
上  訴  人  丁○○
被  上訴人  丙○○
訴訟代理人  乙○○
被  上訴人  甲○○
上列當事人間請求返還土地等事件，上訴人對於中華民國97年11
月25日臺灣宜蘭地方法院97年度訴字第118號第一審判決提起上
訴，本院於98年5月19日言詞辯論終結，判決如下：
    主  文
上訴駁回。
第二審訴訟費用由上訴人負擔。
    事  實
甲、上訴人方面：
壹、聲明：
一、原判決廢棄。
二、被上訴人丙○○應將原判決附圖編號B之土地返還上訴人，
    如無法返還時，應給付上訴人新臺幣（下同）48萬元。
三、被上訴人甲○○應給付上訴人20萬元。
貳、陳述：除與原判決記載相同者外，補稱略以：
一、同時對被上訴人丙○○、甲○○請求，無先、後位順序。
二、上訴人於96年10月9日申請複丈，嗣於96年10月24日申請撤
    銷。
三、上訴人對重測結果異議，惟無下文。
乙、被上訴人丙○○方面：
壹、聲明：上訴駁回。
貳、陳述：除與原判決記載相同者外，補稱略以：
一、宜蘭縣宜蘭市○○段艮門小段234之6地號土地（含原判決附
    圖編號B部分）為被上訴人丙○○母親出資購買。
丙、被上訴人甲○○方面：
壹、聲明：上訴駁回。
貳、陳述：除與原判決記載相同者外，補稱略以：
一、系爭重測業已確定。
二、上訴人於96.1.17在系爭地籍圖重測調查表上蓋章，請地政
    單位協助指界。96.6.20實際放樣界址，上訴人亦在現場，
    並在界址標示補正表上蓋章。
    理  由
一、
(一)、上訴人主張：坐落宜蘭縣宜蘭市○○○段268地號土地（96年
    重測前為宜蘭市○○段艮門小段234-6地號）如原判決附圖
    （下稱附圖）B所示土地（下稱系爭土地，原審囑託地政事
    務所複丈面積為15.94平方公尺，上訴人主張應為25平方公
    尺），原為上訴人所有。被上訴人丙○○之母張翠前向上訴
    人之父郭楊茂水買受者僅建物之基地（即原判決附圖Ａ部分
    ），不包括建物前之空地（即系爭土地）。96年間，內政部
    國土測繪中心辦理地籍圖重測時，其測量員即被上訴人甲○
    ○未遵土地法第46條之2規定辦理，並故意塗銷原地號（即
    234-6地號）及分割線（另將坐落同段234-84、234-85、23
    4-86、234-15、234-72等地號塗銷），將系爭土地劃歸被上
    訴人丙○○所有。爰依所有物返還請求權法律關係，請求被
    上訴人丙○○應將系爭土地返還上訴人，如無法返還時，應
    給付上訴人自民國45年起至今之不當得利合計新台幣（以下
    同）48萬元。另依國家賠償法第2條第2項規定，請求被上訴
    人甲○○賠償損害20萬元。
(二)、被上訴人丙○○則以其母張翠向上訴人之父郭楊茂水買受重
    測前宜蘭市○○段艮門小段234-6地號土地所有權全部，所
    買受部分，即已包括附圖B所示部分之土地等語。
(三)、被上訴人甲○○對其為內政部國土測繪中心測量員，於96
    年間辦理重測前234-6、234-15等地號土地地籍圖重測等情
    不爭執，惟以其辦理地籍調查時，土地所有權人表示無法確
    定界址，一致為「待協助指界」，乃參照舊地籍圖等，於實
    際放樣界址之日（96年6月20日），土地所有權人丁○○到
    場，並同意協助指界結果。其係依法辦理重測，並無上訴人
    所指將應為上訴人所有之土地，劃歸被上訴人丙○○所有之
    情。至於原234-84、234-85地號土地，因其所有權人與234-
    73、234-74地號土地所有權人相同，故於重測期間，依地籍
    測量實施規則第193條第1項之規定辦理合併，並重新編訂地
    號（234-74地號與234-85地號合併為269地號。234-73地號
    與234-84地號合併為270地號），亦無不法。上訴人未於重
    測公告期間提出異議申請複丈，系爭重測業已確定。又伊並
    非國家賠償法之賠償義務人等語。
(四)、原審為上訴人敗訴之判決，上訴人提起上訴。
二、本件兩造不爭執事項如下述：
(一)、2196-6地號土地面積68平方公尺，原為郭楊茂水所有，於45
    年12月16日以買賣為原因，移轉登記予張翠所有，於54年2
    月19日以贈與為原因移轉登記予丙○○、張榮應有部分各
    1/2。嗣於62年6月11日因地籍圖重測變更為宜蘭段艮門小段
    234-6地號、面積55平方公尺。張榮應有部分1/2於70年6月
    10日以買賣為原因移轉登記予丙○○。嗣於96年11月4日因
    地籍圖重測變更為艮門三段268地號、面積57.04平方公尺等
    情，有土地登記簿謄本可按（見原審卷第78、88-94頁，補
    字卷第5頁）。
(二)、234-6地號土地與同段234-15地號（面積0.002200公頃）土
    地毗鄰，有地籍圖可按（見原審卷第19頁）。234-15地號土
    地重測後變更為288地號（面積0.002225公頃），有地籍圖
    重測土地標示變更結果通知書可按（見原審卷第83頁）。
(三)、宜蘭縣政府於以96年9月26日函通知上訴人地籍圖重測土地
    標示變更結果，並於96年10月1日至同年10月31日辦理系爭
    土地重測公告。上訴人於重測公告期間之96年10月19日申請
    異議複丈，復於96年10月24日申請撤銷，有宜蘭縣政府地籍
    圖重測土地標示變更結果通知書、申請書等可按（見原審卷
    第83頁、本院卷第63頁）。
三、茲審酌上訴人之主張如下述：
(一)、對被上訴人丙○○請求部分：
    上訴人主張如原判決附圖B所示土地（原審囑託地政事務所
    複丈面積為15.94平方公尺，上訴人主張應為25平方公尺）
    ，現登記為被上訴人丙○○所有，惟系爭土地原為上訴人所
    有，未曾出賣予他人。因內政部國土測繪中心測量員即被上
    訴人甲○○未遵土地法第46條之2規定辦理重測，將原為上
    訴人所有之系爭土地劃歸丙○○所有。爰依所有物返還請求
    權之法律關係，請求被上訴人丙○○返還系爭土地，如如無
    法返還時，應給付上訴人48萬元。
１、按重新實施地籍測量時，土地所有權人應於地政機關通知之
    限期內，自行設立界標並到場指界。逾期不設立界標或到場
    指界者，得依左列順序逕行施測：一鄰地界址。二現使用人
    之指界。三參照舊地籍圖。四地方習慣。土地法第46條之2
    第1項定有明文。又重新實施地籍測量之結果，應予公告，
    其期間為30日。土地所有權人認為前項測量結果有錯誤，除
    未依前條之規定設立界標或到場指界者外，得於公告期間內
    ，向該管地政機關繳納複丈費，聲請複丈。經複丈者，不得
    再聲請複丈。逾公告期間未經聲請複丈或複丈結果無誤或經
    更正者，地政機關應即據以辦理土地標示變更登記。土地法
    第46條之3亦有規定。
２、查重測前234-6地號土地與同段234-15地號土地相毗鄰。而
    上訴人雖於重測公告期間之96年10月19日申請異議複丈，惟
    嗣於96年10月24日申請撤銷，已如上述。是系爭重測公告業
    已確定，地政機關並據以辦理土地標示變更登記，234-6地
    號（面積55平方公尺）重測後變更為268地號（面積57.04
    平方公尺），234-15地號（面積0.002200公頃）於重測後變
    更為288地號（面積0.002225公頃）。而附圖B所示土地為
    268地號土地之一部分，248地號土地為被上訴人丙○○所有
    。則上訴人依民法第767條規定請求丙○○應將系爭土地返
    還上訴人，如無法返還時，應給付上訴人自民國45年起至今
    之不當得利合計48萬元，自屬無據。上訴人之請求為無理由
    ，不應准許。
(二)、上訴人對被上訴人甲○○請求部分：
    上訴人主張被上訴人甲○○未遵土地法第46條之2規定辦理
    系爭土地地籍圖重測將系爭土地劃歸被上訴人丙○○所有，
    爰依國家賠償法第2條第2項規定，請求被上訴人甲○○賠償
    損害20萬元等語。
１、按國家賠償法第2條第2項規定「公務員於執行職務行使公權
    力時，由故意或過失不法侵害人民自由或權利者，國家應負
    損害賠償責任。公務員怠於執行職務，致人民自由或權利遭
    受損害者亦同。」依第2條第2項請求損害賠償者，以該公務
    員所屬機關為賠償義務機關。同法第9條第1項亦有規定。
２、被上訴甲○○並非上開國家賠償法第9條第1項所定賠償義務
    機關人，上訴人依國家賠償法第2條第2項規定，請求被上訴
    人甲○○賠償，即屬無據，上訴人對甲○○之請求為無理由
    ，不應准許。
三、綜上所述，上訴人本件請求為無理由，不應准許。原審為上
    訴人敗訴之判決，理由雖有不同，結論尚無不合，仍應予維
    持。上訴意旨指摘原判決不當，求予廢棄改判，為無理由，
    應予駁回。
四、本件事證已明，兩造其餘攻擊防禦方法，經核與本判決之結
    果不生影響，爰不一一論述。
五、據上論結，本件上訴為無理由，依民事訴訟法第449條第1項
    、第78條，判決如主文。
中    華    民    國    98    年    6     月    2     日
                    民事第八庭
                        審判長法  官  劉勝吉
                              法  官  連正義
                              法  官  滕允潔
正本係照原本作成。
不得上訴。
中    華    民    國    98    年    6     月    2     日
                              書記官  黃麗玲


司法院資訊處製作；財團法人民間司法改革基金會備份。
